【裁判字號】    98,消債抗,24
【裁判日期】    990121
【裁判案由】    更生事件
【裁判全文】
臺灣臺東地方法院民事裁定            98年度消債抗字第24號
抗  告  人
即  債務人  甲○○
上列抗告人因更生事件對於民國98年8 月28日本院98年度消債更
字第44號裁定提起抗告，本院裁定如下：
    主  文
抗告駁回。
抗告程序費用新臺幣壹仟元由抗告人負擔。
    理  由
一、原審裁定要旨：抗告人於民國95年6 月協商時每月收入為新
    臺幣（下同）73,418元，97年2 月毀諾時，抗告人每月收入
    約71,262 元。抗告人每月必要支出除自己每月生活費9,210
    元外，加計扶養母親費用1,035元、扶養二弟費用1,535元後
    ，總合為11,780元，縱抗告人每月尚須負擔公務員貸款10,6
    00元，則以95年6 月協商時收入73,418元扣除每月必要支出
    11,780元及10,600元後，仍有可支配餘額51,038元。如以97
    年2 月毀諾時每月收入71,262元扣除上開支出後，亦有可支
    配餘額48,882元，均可供抗告人清償協商條件25,200元。從
    而，抗告人並無消費者債務清理條例第151條第5項所定之不
    可歸責於己之事由，致履行顯有重大困難之情，而駁回其聲
    請。
二、抗告意旨略以：抗告人每月實領薪資收入平均為54,000元，
    原審以抗告人之年收入所得平均計算每月收入實為不合理。
    此外，並非所有必要支出皆有收據，亦無可能為聲請更生而
    保存2 年內所有收據。另抗告人身為長子，扶養母親、弟弟
    為應盡職責，且依傳統觀念，出嫁女兒本無每月侍奉之義務
    ，又扶養義務亦應視每人之經濟情況而定。另抗告人長子甫
    退伍未久，因求職不易，故有進修計畫，次子尚就學中，始
    未求職。綜上各節理由，原審認抗告人尚有清償之能力顯有
    未當等語，爰提起抗告，請求廢棄原裁定。
三、按為使負債務之消費者得依本條例所定程序清理其債務，以
    調整其與債權人及其他利害關係人之權利義務關係，保障債
    權人之公平受償，謀求消費者經濟生活之更生及社會經濟之
    健全發展，特制定本條例。另債務人不能清償債務或有不能
    清償之虞者，得依本條例所定更生或清算程序，清理其債務
    ，消費者債務清理條例第1條、第3條分別定有明文。矧以本
    條例之立法目的非僅使負債之消費者得有機會重建其經濟生
    活，亦使債權人之合法權利得以受到保障，並可公平受償。
    蓋以債權人與債務人基於私法自治原則，本得自由磋商彼此
    之權利義務，法律原不應過渡介入，然因若干債務人不諳法
    令規定，或無法節制等原因造成難以負荷之債務，期使債務
    人有更生之機會，為免造成社會問題，特明定本條例，故於
    合理範圍內之消費支出即為法之所許，如債務人仍意欲維持
    過去奢侈或浪費之生活習慣，而不加節制，則有悖於本條例
    之立法初衷，此觀本條例第1 條立法目的至為灼然。準此，
    債務人是否有不能清償債務或不能清償之虞者，自應以其財
    產包含債權等之任何收益與債務相互比較，此觀本條例第43
    條規定債務人聲請更生時應提出財產及收入狀況說明書至為
    明確。從而，債務人之收入來源並非僅以薪資為限，且薪資
    亦不限於每月實領數額，凡與薪資有關連者如紅利獎金、年
    終獎金等均屬之。此外，債務人應秉持本條例之精神，節省
    日常開銷，以必要支出為限，而所謂必要支出，係指維持日
    常生活最低水準之花費，將所餘收入償還債務。債務人縱有
    扶養他人之義務，亦以其必要負擔者為限，蓋以本條例為給
    予債務人更生機會，而以債權人退讓為手段，但非謂債務人
    所負之債務均可一筆勾消，故債務人所有之花費均需符合「
    必要」性，而必要與否係以法令之規範為宗，如法令規定該
    支出為必要者，自應納入考量，反之，即不應擴大適用，若
    任令債務人憑個人主觀而定其支出，將致本條例失卻客觀性
    ，而有害公平性。準此，債務人若無法舉證證明其支出為必
    要性，則內政部公告之年度臺灣省平均每人每月最低生活費
    用標準，即可作為最低生活水準支出之參考。查抗告人主張
    每月實領薪資為54,000元，不應以年收入平均計算云云，即
    有誤會本條例所定收入之意涵，縱依每月收入54,000元為據
    ，扣除每月必要支出11,780元後尚有42,220元，足以負擔抗
    告人所謂之公務員貸款及每月協商條件而有餘。其次，抗告
    人主張扶養母親、胞弟乙節，原審亦以其應負擔之比例計入
    ，至其胞妹因出嫁而不能負擔云云，惟抗告人既負有龐大債
    務，即應與家人協商，或開源或撙節，共體時艱為是，蓋扶
    養義務有民法之明文規範，自應遵守，非可獨厚於抗告人。
    至抗告人主張長子進修、次子就學乙節，衡以部分債務人亟
    需本條例以維其基本之生活權，抗告人竟以子女尚未謀業為
    辯，實已逸脫本條例立法初衷。揆諸上開說明，抗告人所辯
    洵屬無據，要無可採。
四、次按關於更生或清算之程序，除本條例別有規定外，準用民
    事訴訟法之規定；消費者債務清理條例第15定有明文。次按
    當事人主張有利於己之事實者，就其事實有舉證之責任。但
    法律別有規定，或依其情形顯失公平者，不在此限；民事訴
    訟法第277 條定有明文。查抗告人主張每月尚須負擔公務員
    貸款乙節，抗告人於更生聲請狀上記載為10,600元，於原審
    調查程序時陳述為10,500元，卻於抗告時主張為10,400元，
    前後不一顯見陳述憑信性可疑，抗告人並未舉證實說，故原
    審並未列入本項支出，而係假設該筆支出存在，自抗告人每
    月收入扣除必要支出以及該筆支出後，抗告人所餘收入亦足
    以負擔每月協商條件。
五、綜上各情，抗告意旨指摘原裁定不當，求予廢棄另為裁定，
    均無可採。
六、據上論結，本件抗告為無理由，依消費者債務清理條例第15
    條，民事訴訟法第495條之1第1項、第449條第1 項、第95條
    、第78條，裁定如主文。
中    華    民    國    99    年    1     月    21    日
                      民事庭 審判長法  官  李芳南
                                   法  官  陳谷鴻
                                   法  官  傅曉瑄
以上正本係照原本作成。
本裁定不得再抗告。
中    華    民    國    99    年    1     月    21    日
                                   書記官  蘇美琴

司法院資訊處製作；財團法人民間司法改革基金會備份。
